臺灣臺中地方法院民事判決
110年度中簡字第1882號
原      告  蘇清文
訴訟代理人  賴忠明  律師
複代理人    洪綠鴻  律師
被      告  林俊男
            林義凱
兼上列2人共同訴訟代理人
            陳麗民
上列當事人間分割共有物事件，本院於民國111年3月30日言詞辯
論終結，判決如下：
    主      文
原告與被告陳麗民共有坐落臺中市○○區○○○段0000地號土地
應分割如附圖二及附表一所示，並由被告陳麗民補償原告新臺幣
157534元予原告。
原告與被告林俊男、林義凱、陳麗民共有坐落臺中市○○區○○○段0
000地號土地應分割如附圖二及附表二所示，並由原告補償被告
林俊男、林義凱各新臺幣109583元、補償被告陳麗民新臺幣1094
93元。
訴訟費用由被告林俊男、林義凱各負擔1/10、被告陳麗民負擔4/
10，餘由原告負擔。
    事實及理由
一、原告主張：坐落臺中市○○區○○○段0000地號土地(下稱  甲地
    )為原告與被告陳麗民共有，應有部分各1/2，相鄰同段1019
    地號(下稱乙地)為原告與被告林俊男、林義凱、陳麗民共有
    (下稱被告被告林俊男等3人)，應有部分各1/4。兩造間就甲
    、乙地並無不能分割之約定，惟就分割方法無法獲得協議，
    因考量被告陳麗民與原告就甲、乙地已有道路通行權約定，
    以及被告間為母子關係，使其繼續維持共有關係等節，原起
    訴主張分割如附圖一所示，即附圖一甲地編號甲部分(面積4
    7.27平方公尺)分歸原告單獨取得，編號乙部分(面積47.27
    平方公尺)分歸被告陳麗民單獨取得，乙地編號A部分(面積6
    1.73平方公尺)分歸原告單獨所有，編號B部分歸被告林俊男
    等3人，按其應有部分比例保持共有。被告不能按其應有部
    分受分配之部分，原告願以金錢補償。嗣為避免拆除甲、乙
    地上被告所有地上物，於110年8月16日具狀主張分割如附圖
    二所示，即附圖二甲地編號A-1，面積29.07平方公尺分歸原
    告單獨所有，編號A-2部分，面積65.47平方公尺分歸被告陳
    麗民單獨取得，乙地編號B-1部分，面積61.58平方公尺分歸
    原告單獨所有，編號B-2部分歸被告林俊男等3人，按其應有
    部分比例保持共有。原告就甲地分得面積不足部分，被告林
    俊男等3人就乙地分得面積不足部分，應以金錢補償。
二、被告則以：主張保留建物現況並不減少被告等人應有部分 
    為前提予以分割，主張分割如附圖三所示，即附圖三所示A1
　　甲地面積21.91平方公尺，B1乙地面積51.93平方公尺分歸原
    告所有，A2甲地面積25.36平方公尺分歸被告陳麗民單獨所
    有，B2乙地面積54.35平方公尺被告林俊男等3人，按其應有
    部分比例保持共有。
三、各共有人除因物之使用目的不能分割，或契約訂有不分割之
    期限外，得隨時請求分割共有物，民法第823條第1項定有明
    文。本件原告主張甲地為原告與被告陳麗民共有，應有部分
    各1/2，乙地為原告與被告林俊男等3人共有，應有部分各1/
    4，並無不能分割之約定，亦未能以協議定分割之方法等事
    實，業據提出甲、乙地登記第一類謄本及地籍圖謄本等件為
    證，復為被告所未爭執，是原告請求分割甲、乙地，自屬有
    據。
四、民法第824條第5項、第6項規定：「共有人相同之數不動產
    ，除法令另有規定外，共有人得請求合併分割。共有人部
    分相同之相鄰數不動產，各該不動產均具應有部分之共有人
    ，經各不動產應有部分過半數共有人之同意，得適用前項規
    定，請求合併分割。」。被告主張分割如附圖三所示，即附
    圖三所示A1甲地面積21.91平方公尺，B1乙地面積51.93平方
    公尺分歸原告所有，A2甲地面積25.36平方公尺分歸被告陳
    麗民單獨所有，B2乙地面積54.35平方公尺被告林俊男等3人
    ，按其應有部分比例保持共有，係將甲、乙地合併分割，
　　惟甲地為原告與被告陳麗民共有，應有部分各1/2，已如前
    述，該方案未得曱地應有部分過半數共有人即原告之同意，
　　即因違反上開法律規定而無法採用。
五、共有物分割之方法，須先就原物分配，於原物分配有困難時
    ，則予變賣，以價金分配於各共有人；裁判上定共有物之
    分割分法，法院有審酌共有物各種情形，顧及共有人全體利
    益而自由裁量之權，不受任何當事人主張之拘束；又法院裁
    判分割共有物，除應斟酌共有人之利害關係及共有物之性質
    外，尚應斟酌共有物之價格、經濟效用以及全體共有人之利
    益等公平決之(最高法院51年台上字第271號、29年上字第17
    92號、49年台上字第2569號判例、81年度台上字第31號判決
    意旨參照）。經查，本院依原告聲請於110年9月16日勘驗現
    場，並囑託臺中市大里地政事務所派員測量結果，被告居住
    之門牌號碼臺中市○○區○○路00號未保存房屋(下稱系爭房屋)
    占用甲地面積67.02平方公尺，占用乙地面積35.82平方公尺
    ，有本院勘驗筆錄及臺中市○里地○○○○000○00○00○里地○○○00
    00000000號函及所檢附之土地複丈成果圖在卷可按。而兩造
    均希望不要拆除系爭房屋，惟原告於110年8月2日本院言詞
    辯論時自承：「以原物分割為原則，分割方案如起訴狀附圖
    ，但是會分割到被告建物部分，…」，是以附圖一所示之分
    割方法，將影響被告就甲、乙地之現有利用情形，復違反兩
    造意願，無法採用。本院斟酌本件僅有
    原告所提之附圖二分割方案，該方案並不影響被告就甲、乙
    地之現有利用情形。至兩造就甲、乙地有不能按其應有部分
    受分配之情形，經本院依被告聲請，送請石亦隆不動產估價
    師事務所鑑定結果，認為：原告就甲地分配不足部分，應接
    受被告陳麗民提供補償金新臺幣(下同)157534元，原告就乙
    地分配超額分配部分，應提供補償金109493元予被告陳麗民
    、提供補償金各109583元予被告林俊男、林義凱，有該所於
    111年3月4日以隆中訴字笫0000000號函附不動產估價報告書
    在卷可稽，爰判決如主文第1、2項所示。
六、共有物分割事件訴訟，係固有必要共同訴訟，原告與被告間
    本可互換地位，是分割共有物之訴，原告訴請分割於法雖屬
    有據，惟被告應訴係因訴訟性質上所不得不然，如由被告負
    擔全部訴訟費用，於法顯失公平，本院認應參酌兩造就甲、
    乙地之應有部分比例予以分擔，爰宣告本件訴訟費用兩造按
    如主文第3項所示比例負擔。
七、訴訟費用負擔之依據：民事訴訟法第80條之1、第85條第1項
    但書、第2項。
中　　華　　民　　國　　111 　年　　4 　　月　　27　　日
                  臺中簡易庭  法  官  劉正中
以上正本係照原本作成。
如對本判決上訴，須於判決送達後20日內向本院提出上訴狀。如
委任律師提起上訴者，應一併繳納上訴審裁判費。
中　　華　　民　　國　　111 　年　　4 　　月　　27　　日
                               書記官  江婉君   
 附表一
┌───┬─────┬────┬──────┐
│所有人│附圖二位置│面    積│應有部分比例│
├───┼─────┼────┼──────┤
│蘇清文│       A1 │ 29.09㎡│         1/1│
├───┼─────┼────┼──────┤
│陳麗民│       A2 │ 65.45㎡│         1/1│
└───┴─────┴────┴──────┘
附表二
┌───┬─────┬────┬──────┐
│所有人│附圖二位置│面    積│應有部分比例│
├───┼─────┼────┼──────┤
│蘇清文│        B1│ 61.42㎡│         1/1│      
├───┼─────┼────┼──────┤
│陳麗民│        B2│ 44.86㎡│ 分別共有1/3│
│林俊男│          │        │ 分別共有1/3│
│林義凱│          │        │ 分別共有1/3│
└───┴─────┴────┴──────┘